臺灣高雄地方法院民事判決　　　　　　　99年度訴字第1729號
原　　　告　常裕營造有限公司
法定代理人　洪奕偉
訴訟代理人　洪幼珍律師
被　　　告　蕭吉
訴訟代理人　李建宏律師
訴訟代理人　蔡錫欽律師
上列當事人間請求清償債務事件，本院於民國100 年4 月20日言
詞辯論終結，判決如下：
    主    文
被告應給付原告新臺幣佰萬元，及自民國九十九年三月三十日
起至清償日止，按週年利率百分之五計算之利息。
訴訟費用新臺幣萬零柒佰元由被告負擔。
    事實及理由
一、原告主張：被告為原告之總經理，於民國98年10月13日、14
    日分別向原告各借款新臺幣（下同）1,500,000 元，共3,00
    0,000 元（下稱系爭款項），原告亦於上開期日將上述款項
    匯入被告之帳戶，惟原告近日請求被告返還，被告均置之不
    理，原告自得依消費借貸法律關係請求被告返還系爭款項。
    又本院若認兩造間無消費借貸法律關係存在，則因被告確實
    取得3,000,000 元，致原告受有損害，再依民法第179 條不
    當得利規定，請求被告返還所受不當得利。爰依民法第474
    條、第233 條第1 項或第179 條規定，提起本件訴訟，並聲
    明：被告應給付原告3,000,000 元，及自支付命令送達翌日
    起至清償日止，按年息5%計算之利息。
二、被告則以：原告係由訴外人洪書林於83年間所成立，因資金
    周轉不靈，於86年由洪書林、郭金憲及被告共同出資成立常
    助營造有限公司（下稱常助公司，98年2 月24日更名為寶潤
    營造有限公司），由郭金憲擔任常助公司董事，並由常助公
    司向合作金庫申貸1,000 萬元，以提供原告資金周轉。86至
    89年間，原告因承攬鹿草、中鋁、大陸華楊鋁業工程，陸續
    自常助公司轉出資金高達1,000 多萬元，致常助公司虧損連
    連，然原告補回常助公司之資金卻全數以短期借款作帳，91
    年5 月31日，因常助公司無法清償合作金庫之1,000 萬元借
    款，郭金憲乃放棄經營常助公司，而由被告擔任常助公司董
    事，並與配偶即洪書林之女洪俐琦共同擔任保證人。又原告
    與常助公司之實際負責人均為洪書林，原告與常助公司共同
    平均分攤費用，然利潤較高之工程卻均由原告承攬。嗣洪書
    林於98年3 月7 日過世，原告法定代理人變更為洪奕偉，當
    時原告及常助公司對外個別負債1,000 萬元、9,978,000 元
    ，因洪書林遺言交代被告必須繼續經營公司，若欲分家，也
    必須將二間公司債務清償完畢，被告為遵守洪書林之遺志，
    乃依循其經營方式，在不到1 年期間內，將原告負債清償完
    畢。嗣於98年2 月24日，常助公司更名為寶潤營造有限公司
    （下稱寶潤公司），而原告於98年間，因承攬中鋁軋鋁一廠
    東側廠房延伸工程（下稱廠房延伸工程），需以寶潤公司擔
    任合約保證人，然因寶潤公司資本額過低，無法擔任保證人
    ，為免日後發生類似情況，經寶潤公司股東會決議由原告增
    資3,000,000 元，惟因寶潤公司負債過多，洪奕偉堅持不願
    將增加之股份登記在其名下，僅同意將增資之股份登記在被
    告名下，故訴外人即原告之會計蘇春綢始於98年10月13日及
    14日，各匯款1,500,000 元至被告個人之合作金庫商業銀行
    股份有限公司（下稱合作金庫）帳戶內，被告再於同年月15
    日將3,000,000 元轉入寶潤公司帳戶內，被告並未以個人名
    義向原告借款，兩造間未有借款之合意，且系爭借款均已匯
    入寶潤公司之帳戶，非供被告使用；縱認兩造間有借貸關係
    存在，被告亦曾多次將如附表所示共1,602,500 元之款項借
    予原告，自得主張抵銷等語，玆為抗辯，並聲明：駁回原告
    之訴。
三、兩造不爭執事項（見本院卷第173頁）：
  (一)原告於98年10月13日、同年月14日各將1,500,000 元，共計
    3,000,000 元，匯款至被告於合作金庫開設，帳號00000000
    00000 號帳戶內。
  (二)被告將系爭借款用以增資寶潤公司。
四、爭執部分：(一)兩造間有無借貸關係存在？(二)被告主張抵銷，
    有無理由？茲敘述得心證之理由如下：
  (一)兩造間有無借貸關係存在？
  1.按當事人主張有利於己之事實，就其事實有舉證之責任，民
    事訴訟法第277 條定有明文。次按主張法律關係存在之當事
    人，僅須就該法律關係發生所須具備之特別要件，負舉證之
    責任，至於他造主張有利於己之事實，應由他造舉證證明；
    最高法院48年台上字第887 號判例意旨可資參照。又按「消
    費借貸，為要物契約，須以金錢或其他代替物之交付為構成
    要件，如對於交付之事實有爭執，自應由主張已交付之貸與
    人負舉證責任，此觀民法第474 條之規定自明」、「當事人
    主張有金錢借貸關係存在，須就其發生所須具備之特別要件
    即金錢之交付及借貸意思表示互相一致負舉證之責任，若僅
    證明有金錢之交付，未證明借貸意思表示互相一致者，尚不
    能認為有金錢借貸關係存在」（最高法院79年度台上字第27
    22號、81年度台上字第2372號判決要旨參照）。質言之，主
    張法律關係存在之當事人，須就該法律關係發生所須具備之
    特別要件，負舉證之責任；又消費借貸法律關係之成立，須
    具備：(1)借貸意思表示相互一致、(2)交付借貸物等特別要件
    。本件原告主張兩造間有金錢借貸關係存在，此為被上訴人
    所否認，依上說明，自應由上訴人就金錢之交付及借貸合意
    ，負舉證之責。
  2.本件原告於98年10月13日、同年月14日各將1,500,000 元，
    共計3,000,000 元，匯款至被告於合作金庫開設，帳號0000
    000000000 號帳戶內乙節，為兩造所不爭執，堪認屬實，是
    原告已雖無須再就金錢之交付再為舉證。故以下僅就兩造間
    就系爭款項有無借貸合意，予以論述。經查：
  (1)證人即原告法定代理人洪奕偉到庭證稱：被告約於98年9 月
    間，向伊表示要標大型工程，但資本額不足，想向原告借款
    ，嗣於同年10月間，胞姐洪俐琦向伊告知被告欲向原告借款
    3,000,000 元，伊向洪俐琦表示，如原告公司尚有款項，即
    可借予被告等語（見本院卷第142 至143 頁），已明確證稱
    系爭款項係被告向原告所借貸。再參以原告公司提出之98年
    10月13日及同年月14日之轉帳傳票各1 紙，均記載「蕭總經
    理（即被告）借款」、「金額1,500,000 元」等字，且「核
    准」欄均有被告之簽名（見本院卷第5 頁）；及被告不爭執
    傳帳傳票上簽名之真正等情（見本院卷第34頁）以觀，足見
    被告知悉並同意於98年10月13日及14日自原告所支出之系爭
    款項，用途記載為被告借款，否則其無在轉帳傳票上「核准
    」欄簽名確認之理。是以，原告所舉轉帳傳票2 紙關於系爭
    款項支出用途之記載，已足資佐證原告關於系爭款項為兩造
    間借款之主張，應認原告就兩造間就系爭款項有借貸之合意
    ，已盡舉證之責。
  (2)又被告雖辯稱：伊於前揭轉帳傳票上之簽名，僅係確認款項
    之提領，不代表兩造就系爭款項有借貸合意云云。然被告既
    於轉帳傳票簽名，若否認其上文義記載之真正，自應由其舉
    反證推翻之。然查，證人即原告前任會計蘇春綢雖到庭證稱
    ：洪奕偉於98年10月13日，自中國大陸打電話給伊，告知伊
    寶潤公司要增資，看洪俐琦怎麼做，嗣後伊問洪俐琦傳票名
    目要如何寫，是洪俐琦告知伊要記載這些文字等語（見本院
    卷第162 至163 頁）；而洪俐琦則證稱：轉帳傳票2 紙記載
    「蕭總經理借款」，係伊向蘇春綢說要如此記載的等詞（見
    本院卷第169 頁）以觀，足見蘇春綢僅知系爭款項係用以增
    資寶潤公司，至於究係原告或被告要對寶潤公司增資，則無
    所悉，其在轉帳傳票上之記載，完全聽命洪俐琦，故其所為
    前揭證述，尚難採為有利被告之認定。至洪俐琦雖另證稱：
    當時伊有跟洪奕偉討論過，洪奕偉說要用被告名義去增資，
    所以才會先將系爭款項匯到被告名下帳戶等語（見本院卷第
    169 頁），惟此為原告所否認，而洪俐琦復證稱：討論以何
    人名義增資時，只有伊與洪奕偉2 人在場等詞（見本院卷第
    169 頁），並無其他在場之可資為佐證，再參以洪俐琦與被
    告為夫妻，關係甚為緊密，於證述時迴護、偏頗被告，尚在
    情理之內，自不能單憑洪俐琦之證述，即認系爭款項係洪奕
    偉藉被告名義增資寶潤公司。
  (3)至被告提出之寶潤公司股東同意書，雖記載：「一本公司因
    業務需要增加資本新台幣參佰萬元。…以上各節經全體股東
    同意，特立同意書為憑」等語，且其上亦有洪奕偉不爭執為
    真正之簽名（見本院卷第44頁、第145 頁），而堪認定洪奕
    偉知悉並同意寶潤公司增資3,000,000 元。然上開寶潤公司
    股東同意書，並無任何關於對寶潤公司增資之3,000,000 元
    ，究係由原告或被告實際出資之記載，即難佐證被告所辯：
    系爭款項係洪奕偉借用被告名義對寶潤公司增資云云，係屬
    真實。又被告另辯稱：原告因承包廠房延伸工程，需以寶潤
    公司擔任合約保證人，然因寶潤公司資本額過低，無法擔任
    保證人，為免日後發生類似情況，始由原告增資3,000,00 0
    元云云。然原告於98年7 月17日承包廠房延伸工程時，係由
    洪俐琦擔任負責人之雋國企業有限公司（下稱雋國公司）擔
    任原告之保證人乙節，有廠房延伸工程合約書及雋國公司營
    利事業登記證各1 份在卷可憑（見本院卷第201 至203 頁）
    ，再參以被告自承雋國公司係於99年1 、2 間月始辦理停業
    等語（見本院卷第228 頁背面）以觀，足見原告於98年7 月
    至99年1 、2 月間，尚有雋國公司可資擔任其承攬工程時之
    保證人，是原告即無於98年10月間對寶潤公司額外增資3,00
    0,000 元，而使寶潤公司具備工程保證人資格之必要。益見
    被告前開所辯云云，尚難遽信。
  (4)承前所述，原告公司就兩造間關於系爭款項有借貸合意存在
    ，已先盡其舉證之責，而被告所舉反證亦無法推翻，而原告
    亦已交付系爭款項，自應認兩造間就系爭款項有消費借貸關
    係存在，原告自得依依消費貸關係請求被告返還3,000,000
    元。又原告既得依消費貸關係請求，其主張之不當得利法律
    關係，即無再予論述之必，附此敘明。
  (二)被告主張抵銷，有無理由？
  1.被告固辯稱亦借貸如附表所示款項予原告，並以之主張抵銷
    ；原告則主張附表編號A 所示200,000 元及編號C 所示42,5
    00元部分，均非借款；編號B 所示485,000 元、100,000 元
    及編號D 所示350,000 元部分，均已清償；至編號B 所示17
    5,000 元及編號D 所示250,000 元部分，係自訴外人常助公
    司帳戶領取，與被告無關，並非被借與原告之款項等語。
  2.經查：
  (1)被告對於原告主張編號B 所示485,000 元、100,000 元及編
    號D 所示350,000 元部分，均已清償，並不爭執（見本院卷
    第262 頁），則被告對原告即無此部分之債權，自無從以之
    抵銷對原告所負債務。
  (2)至附表編號A 所示200,000 元、編號C 所示42,500元、編號
    B 所示175,000 元及編號D 所示250,000 元部分，原告均否
    認係向被告借貸之款項，承前說明，自應由被告就兩造間就
    前開4 筆款項存有消費借貸關係負舉證之責。惟被告就上開
    4 筆款項僅分別舉出下列事證：
    附表編號A 所示200,000 元部分：
      被告於88年3 月1 日在合作金庫大發分行，自其名下帳號
      0000000000000 帳戶內取款200,000 元之取款憑條，及於
      同日將200,000 元存入原告在合作金庫帳號000000000000
      0 號帳戶內之存款憑條（見本院卷第119 至121 頁）；
    編號C 所示42,500元部分：
      被告於88年9 月20日在合作金庫光華分行，自帳號000000
      0000000 帳戶內取款42,500元之取款憑條，及於同日將77
      ,500元存入原告在合作金庫帳號0000000000000 號帳戶內
      之存款憑條（見本院卷第117 頁）；
    編號B 所示175,000 元部分：
      常助公司於88年6 月30日在合作金庫光華分行，自帳號00
      00000000000 帳戶內取款175,000 元之取款憑條，及於同
      日將760,000 元存入原告在合作金庫帳號0000 000000000
      號帳戶內之存款憑條（見本院卷第116 頁）；
    編號D 所示250,000 元：
      常助公司於88年12月10日在合作金庫光華分行，自帳號00
      00000000000 帳戶內取款250,000 元之取款憑條，及於同
      日將600,000 元存入原告在合作金庫帳號0000000000000
      號帳戶內之存款憑條（見本院卷第117 頁及第118 頁）；
  (3)依上開存、取款憑條觀之，固堪認定確有被告所稱存、取款
    之事實，然被告存入前開4 筆款項至原告帳戶內，究係因交
    付借款、清償積欠款項、返還投資款項、或其他事由而存入
    ，均有可能，尚不能僅以被告有上開存取款之事實，即認前
    揭4 筆款項均係原告向被告所借款項，進而認被告對原告有
    該4 筆款項之消費借貸債權。故被告主張以之抵銷對原告所
    負返還系爭款項債務，亦不可採。
五、綜上所述，兩造間就系爭款項既有消費借貸法律關係存在，
    且被告辯稱對原告有附表所示之債權，主張以之抵銷，並不
    可採。從而，原告本於消費借貸法律關係，請求被告給付3,
    000,000 元，及自99年3 月30日支付命令送達翌日（見本院
    卷第13頁送達證書）起至清償日止，按週年利率5%計算之利
    息，為有理由，應予准許。
六、本件係原告全部勝訴，其繳納之第一審訴訟費用即裁判費30
    ,700元，應由被告負擔。
七、結論：本件原告之訴為有理由，依民事訴訟法第78條、第87
    條第1 項、第390 條第2 項，判決如主文。
中    華    民    國  100     年    4     月    29    日
                  民事第五庭  法  官  李育信
以上正本係照原本作成。
如不服本判決，應於送達後20日內，向本院提出上訴狀並表明上
訴理由，如於本判決送達前提起上訴者，應於判決送達後10日內
補提上訴理由書（須附繕本）。
中    華    民    國  100     年    4     月    29    日
                              書記官  陳孟琳